【裁判字號】    97,易,626
【裁判日期】    980720
【裁判案由】    詐欺
【裁判全文】
臺灣宜蘭地方法院刑事判決               97年度易字第626號
公  訴  人  臺灣宜蘭地方法院檢察署檢察官
被      告  甲○○
上列被告因詐欺案件，經檢察官提起公訴（96年度偵字第3698號
），本院判決如下：
    主  文
甲○○犯詐欺取財罪，處有期徒刑陸月，如易科罰金，以銀元參
佰元即新臺幣玖佰元折算壹日，減為有期徒刑參月，如易科罰金
，以銀元參佰元即新臺幣玖佰元折算壹日。
    事  實
一、緣聖恩開發股份有限公司（下稱聖恩公司）代銷福座往生禮
    儀服務股份有限公司（現已更名為國寶服務股份有限公司，
    下稱福座公司）之「國寶生前契約」，甲○○則為聖恩公司
    多層次傳銷事業之參加人。甲○○於民國92年4月20日介紹
    乙○○進入聖恩公司成為會員，乙○○並於當日購買編號00
    000000至00000000號之四份福座公司「國寶生前契約」，約
    定每份契約價格為新臺幣七萬八千元，每份契約頭期款為新
    臺幣四萬二千元，且於總金額中並可抵扣一次購買四份「國
    寶生前契約」之傳銷報酬新臺幣三萬五千元（即原總價為新
    臺幣三十一萬二千元，於扣除傳銷報酬新臺幣三萬五千元，
    實際僅須支付二十七萬七千元）。乙○○隨即開立面額新臺
    幣十三萬三千元之支票乙張給付四份「國寶生前契約」之頭
    期款，四份「國寶生前契約」之尾款共新臺幣十四萬四千元
    ，則由乙○○以每份「國寶生前契約」每月支付新臺幣三千
    元之方式，分期一年繳清。詎甲○○於明知聖恩公司並無「
    一次付清可減少新臺幣一萬元，若支付現金並可另外享有新
    臺幣一萬元優惠」方案之情形下，竟基於意圖為自己不法所
    有之詐欺取財犯意，於92年6月20日（起訴書誤繕為96年2月
    20日，嗣經蒞庭公訴檢察官更正如上）前往乙○○位於宜蘭
    縣蘇澳鎮○○路105號住處向乙○○詐稱「若一次付清可減
    少新臺幣一萬元，且若支付現金並可另外享有新臺幣一萬元
    之優惠」等語，致使乙○○因此陷於錯誤，為繳清所購買四
    份「國寶生前契約」之剩餘價金，即將現金新臺幣十二萬四
    千元交予甲○○，甲○○便將上開款項收為己用。嗣於95年
    9月間，乙○○因其母死亡欲使用所購買之「國寶生前契約
    」，而向福座公司查詢時，始知甲○○未將上開款項交給福
    座公司，乙○○方知受騙。
二、案經乙○○訴由臺灣宜蘭地方法院檢察署檢察官偵查起訴。
    理  由
一、按被告以外之人於審判外之言詞或書面陳述，除法律有規定
    者外，不得作為證據。又被告以外之人於審判外之陳述，雖
    不符前四條之規定，而經當事人於審判程序同意作為證據，
    法院審酌該言詞陳述或書面陳述作成時之情況，認為適當者
    ，亦得為證據。當事人、代理人或辯護人於法院調查證據時
    ，知有第159條第1項不得為證據之情形，而未於言詞辯論終
    結前聲明異議者，視為有前項之同意，刑事訴訟法第159條
    第1項、第159條之5第1項、第2項分別定有明文。查證人乙
    ○○、董志豪、陳梅玉於檢察事務官詢問時之陳述，雖均屬
    被告以外之人於審判外之陳述，但被告、檢察官於本院審理
    時，均已同意採用該等檢察事務官詢問時之陳述為本案證據
    ，依刑事訴訟法第159條之5第1項規定，自有證據能力。另
    被告、檢察官於本院審理時對於下列所述之其他證據資料，
    均不爭執其證據能力，本院審酌該等證據資料作成時之狀況
    ，並無不宜作為證據情事，依刑事訴訟法第159條之5第2項
    規定，自得作為證據。
二、訊據被告甲○○矢口否認有何詐欺取財之犯行，辯稱「聖恩
    公司羅東分公司總監林戡確實曾說有『一次付清可減少新臺
    幣一萬元，若支付現金並可另外享有新臺幣一萬元優惠』之
    方案，所以我才告訴乙○○，並於92年6月20日向乙○○收
    新臺幣十二萬四千元，然當日於坐計程車將錢送往台北聖恩
    公司之過程中，錢及我的金項鍊、手機都不見了，當時我不
    知道計程車的號碼，也沒有證據，我就沒有報警，不過我有
    打電話到聖恩公司說錢不見了，公司就叫我趕快籌錢繳回去
    ，但我籌不到錢，我也不敢告訴乙○○，後來也無法將錢補
    給公司，但是我確實沒有詐欺取財之犯行。」云云，然查：
（一）聖恩公司代銷福座公司（現已更名為國寶服務股份有限公
      司）之「國寶生前契約」，被告甲○○為聖恩公司多層次
      傳銷事業之參加人。被告於92年4月20日介紹乙○○進入
      聖恩公司成為會員，乙○○並於當日購買編號00000000至
      00000000號之四份福座公司「國寶生前契約」，約定每份
      契約價格為新臺幣七萬八千元，每份契約頭期款為新臺幣
      四萬二千元，且於總金額中並可抵扣一次購買四份「國寶
      生前契約」之傳銷報酬新臺幣三萬五千元（即原總價為新
      臺幣三十一萬二千元，於扣除傳銷報酬新臺幣三萬五千元
      ，實際僅須支付二十七萬七千元）。乙○○隨即開立面額
      新臺幣十三萬三千元之支票乙張給付四份「國寶生前契約
      」之頭期款，四份「國寶生前契約」之尾款共新臺幣十四
      萬四千元，則由乙○○以每份「國寶生前契約」每月支付
      新臺幣三千元之方式，分期一年繳清。其後，被告於92年
      6月20日前往乙○○位於宜蘭縣蘇澳鎮○○路105號住處告
      知乙○○「若一次付清可減少新臺幣一萬元，且若支付現
      金並可另外享有新臺幣一萬元之優惠」等語，乙○○為繳
      清所購買四份「國寶生前契約」之剩餘價金，即將現金新
      臺幣十二萬四千元交予甲○○，然甲○○於取得上開款項
      後，並未將之轉交給聖恩公司或福座公司，嗣於95年9月
      間，乙○○因其母死亡欲使用所購買之「國寶生前契約」
      ，而向福座公司查詢時，始知甲○○未將上開款項交給聖
      恩公司或福座公司之事實，已據證人即被害人乙○○指訴
      綦詳（見他字卷第13至15頁），核與證人即聖恩公司法務
      人員董志豪及陳梅玉證述「福座公司（現已更名為國寶服
      務股份有限公司）曾出售四份生前契約予乙○○，福座公
      司已收到頭期款新臺幣十三萬三千元，但是之後並沒有收
      到尾款，也沒有收到新臺幣十二萬四千元。」之情節相符
      （見他字卷第14至15、57頁），且被告對於上情亦坦認不
      諱（見本院卷第12至15頁），並有國寶生前契約書影本四
      件、合作金庫銀行交易明細表一件、存摺交易資料影本一
      件、支票存根影本二件、聖恩公司居間業務代表管理辦法
      及被告個人資料表影本一件在卷可稽，自堪以認定。
（二）而證人即92年間擔任聖恩公司宜蘭地區業務總監之林戡已
      證述「聖恩公司於92年間並沒有推出購買四份『國寶生前
      契約』後，若一次付清全部價款，可減少價金新臺幣一萬
      元，且若以現金支付，並可另外再享有減少價金新臺幣一
      萬元之優惠方案，當時不論是月繳、年繳都是一樣的價錢
      ，且不論是現金、支票或刷卡付款也都沒有任何優惠。」
      等語甚詳（見他字卷第42頁），且本院亦查無任何證據證
      明於92年間，聖恩公司或福座公司曾推出「購買『國寶生
      前契約』後，若一次付清全部價款，可減少價金新臺幣一
      萬元，且若以現金支付，並可另外再享有減少價金新臺幣
      一萬元。」之優惠方案，故被告辯稱「聖恩公司羅東分公
      司總監林戡曾說有『一次付清可減少新臺幣一萬元，若支
      付現金並可另外享有新臺幣一萬元優惠』之方案，伊才告
      訴乙○○，並向乙○○收款。」云云，顯屬無稽，其以虛
      構之「若一次付清全部價款，可減少價金新臺幣一萬元，
      且若以現金支付，並可另外再享有減少價金新臺幣一萬元
      」優惠方案，誘使乙○○將其所購之四份「國寶生前契約
      」尾款新臺幣十二萬四千元交予伊之事實，已堪認定。
（三）至於被告雖另辯稱「92年6月20日伊向乙○○收新臺幣十
      二萬四千元後，當日於坐計程車將錢送往台北聖恩公司之
      過程中，該筆款項及伊所有之金項鍊都不見了，因伊不知
      道計程車車牌號碼，也沒有證據，故伊並未報警，然當伊
      曾打電話到聖恩公司說錢不見了，公司就叫伊趕快籌錢繳
      回去，但伊籌不到錢，也不敢告訴乙○○，後來也無法將
      錢補給公司，但是伊確實沒有詐欺取財之犯行。」云云，
      然被告以虛構之「若一次付清全部價款，可減少價金新臺
      幣一萬元，且若以現金支付，並可另外再享有減少價金新
      臺幣一萬元」優惠方案，誘使乙○○將其所購之四份「國
      寶生前契約」尾款十二萬四千元交予被告，且事後被告並
      未將上開款項交予聖恩公司或福座公司之事實，已認定在
      前。其次，聖恩公司宜蘭地區之業務員於收取客戶繳納之
      「國寶生前契約」價金後，只須在宜蘭當地繳款予聖恩公
      司羅東分公司即可，並不須要大費周章送往臺北總公司之
      事實，亦據證人董志豪、林戡證述甚明（見他字卷第39、
      43頁），則被告所辯「伊向乙○○收新臺幣十二萬四千元
      後，即欲將錢送往台北聖恩公司。」云云，是否屬實，已
      令人質疑？更何況，業務員於收受客戶之款項後，若因遺
      失、遭竊等情形而失去所收之客戶款項，衡情該業務員定
      當立即報警請求警方協助，一則冀能追回款項，避免損失
      、一則冀能避免失去公司及客戶之信任，而能繼續保有工
      作。豈料被告竟稱「伊發現所收乙○○之款項不見後，因
      伊不知道計程車車牌號碼，也沒有證據，故伊並未報警。
      」云云，此一舉動顯與常情乖違，則其所辯「於坐計程車
      前往台北聖恩公司之過程中，乙○○所交之款項不見了。
      」云云，著實令人難以採信。再者，被告於偵查中係稱「
      發現錢不見時，我有打電話到福座公司問『客戶交給我的
      錢掉了，該如何處理？』。」云云（見他字卷第38、57頁
      ），於本院審理中則改稱「發現錢不見時，我有打電話到
      聖恩公司問『客戶交給我的錢掉了，該如何處理？』。」
      云云（見本院卷第13、15頁），其前後所辯已有不符。況
      且，被告於92年6月間，並無打電話至福座公司或聖恩公
      司詢問「客戶交付的錢掉了，該如何處理？」之事實，亦
      有聖恩公司刑事陳報狀及所附之國寶集團業務聯繫協調表
      、國寶服務股份有限公司96年8月30日（96）國服函字第0
      31號函、聖恩公司98年2月27日（98）聖開字第010號函在
      卷可稽。由此，益徵被告所辯與實情不符。此外，「92年
      10月間福座公司曾寄發催繳價金之通知單予乙○○，乙○
      ○便詢問被告為何有此事發生，被告對乙○○稱不可能有
      此事，遂先取走乙○○之契約書，嗣於三天後將契約書還
      給乙○○時，即對乙○○稱『已經處理完畢，請放心』。
      」之事實，亦據證人乙○○證述明確（見他字卷第14頁）
      ，且被告亦已供認「錢不見後約半年，公司曾通知乙○○
      未依約給付價款，乙○○先生打電話問伊，伊表示會想辦
      法處理。」等情不諱（見本院卷第14、38、41頁），復有
      國內大宗掛號存根影本一件在卷可佐，自堪以認定。則由
      被告以虛構之優惠方案，誘使乙○○交付款項予被告後，
      被告並未該款項轉交予聖恩公司或福座公司，且當福座公
      司寄發催繳價金之通知單予乙○○，乙○○詢問並請被告
      處理時，被告除先表示不可發生未繳錢之事外，繼而於數
      日後再對乙○○謊稱已經處理好了，然事後卻仍依未將款
      項補繳給公司等諸多舉止，已足堪認定被告確實有詐騙乙
      ○○財物之犯意與犯行甚明，被告所持之前揭辯解，無非
      屬事後卸責諉過之詞，均不足採信。
（四）綜上所述，本件事證已臻明確，被告意圖為自己不法之所
      有，對於乙○○詐稱「若一次付清可減少新臺幣一萬元，
      且若支付現金並可另外享有新臺幣一萬元之優惠」等語，
      致使乙○○因此陷於錯誤，將四份「國寶生前契約」之尾
      款現金新臺幣十二萬四千元交予被告，被告便將上開款項
      收為己用之詐欺取財犯行，已堪予認定，應依法論科。
三、核被告甲○○之所為，係犯刑法第339條第1項之詐欺取財罪
    。茲審酌被告之素行、智識程度；犯罪之動機、目的；行騙
    之手段及所得財物價值；犯後雖已與被害人達成和解，賠償
    被害人之損失（參見卷附之和解書），然猶始終飾詞否認犯
    行，絲毫未見悔意；被害人所受損害等一切情狀，酌情量處
    被告有期徒刑六月，如易科罰金，以銀元三百元即新臺幣九
    百元折算一日，且依中華民國九十六年罪犯減刑條例第2條
    第1項第3款條之規定，減為有期徒刑三月，如易科罰金，以
    銀元三百元即新臺幣九百元折算一日，以示懲儆（按本件被
    告行為後，刑法第41條業於95年7月1日修正生效施行，罰金
    罰鍰提高標準條例亦自同日修正刪除第2條之規定。依修正
    前刑法第41條第1項前段及罰金罰鍰提高標準條例第2條之規
    定，易科罰金之折算標準，應以銀元三百元折算一日，經換
    算為新臺幣後，應以新臺幣九百元折算為一日，惟修正後刑
    法第41條第1項前段則規定「犯最重本刑為五年以下有期徒
    刑以下之刑之罪，而受六個月以下有期徒刑或拘役之宣告者
    ，得以新臺幣一千元、二千元或三千元折算一日，易科罰金
    。」，是比較新舊法之結果，新法並非較有利於被告，依現
    行刑法第2條第1項「行為後法律有變更者，適用行為時之法
    律。但行為後之法律有利於行為人者，適用最有利於行為人
    之法律」，本件易科罰金之折算標準，即應適用行為時法即
    95年7月1日修正生效施行前之刑法第41條第1項前段、罰金
    罰鍰提高標準條例第2條之規定。）。
據上論斷，應依刑事訴訟法第299條第1項前段，現行刑法第2條
第1項前段、第339條第1項，刑法施行法第1條之1，95年7月1日
修正生效施行前刑法第41條第1項前段，95年7月1日修正前罰金
罰鍰提高標準條例第2條，現行法規所定貨幣單位折算新臺幣條
例第2條，中華民國九十六年罪犯減刑條例第2條第1項第3款、第
7條，判決如主文。
本案經檢察官劉憲英到庭執行職務。
中    華    民    國    98    年    7    月     20    日
                  刑事第三庭審判長法  官  林惠玲
                                  法  官  張育彰
                                  法  官  劉家祥
以上正本證明與原本無異。
如不服本判決應於收受送達後十日內向本院提出上訴書狀，並應
敘述具體理由；其未敘述上述理由者，應於上訴期間屆滿後二十
日內向本院補提理由書 (均須按他造當事人之人數附繕本)「切
勿逕送上級法院」。
                                  書記官  劉謹翊
中    華    民    國    98    年    7    月     20    日
附錄本案論罪科刑法條：
中華民國刑法第339條第1項
意圖為自己或第三人不法之所有，以詐術使人將本人或第三人之
物交付者，處5年以下有期徒刑、拘役或科或併科1千元以下罰金
。
中華民國刑法施行法第1條之1
中華民國九十四年一月七日刑法修正施行後，刑法分則編所定罰
金之貨幣單位為新臺幣。
九十四年一月七日刑法修正時，刑法分則編未修正之條文定有罰
金者，自九十四年一月七日刑法修正施行後，就其所定數額提高
為三十倍。但七十二年六月二十六日至九十四年一月七日新增或
修正之條文，就其所定數額提高為三倍。


司法院資訊處製作；財團法人民間司法改革基金會備份。
